---
title: "Clase 1: Quarto"
author: "Bastián Olea Herrera"
date: 2025-04-01
lang: es
language: 
  title-block-author-single: "Creado por"
theme: lux
fontsize: "14px"
format: 
  html:
    embed-resources: true
    toc: true
    toc-depth: 3
    toc-expand: true
    other-links: 
       - text: Contacto
         href: https://bastianolea.rbind.io
       - text: Sitio web
         href: https://bastianolea.rbind.io
editor_options: 
  chunk_output_type: inline
---

:::{.callout-warning title="Aviso" appearance="simple"}
Este reporte es el que creamos durante la clase. Si buscas la guía con instrucciones para generar un reporte, está en el archivo `clase_1.qmd`!
:::

```{r}
#| message: false
#| echo: false
#| output: false
library(dplyr)
library(ggplot2)

iris <- iris |> filter(Species != "virginica")

cantidad_especies <- n_distinct(iris$Species)

texto_especies <- paste(unique(iris$Species), collapse = ", ")


```


## Markdown

Esta es la clase de Quarto[^1]. Vamos a ver los principios de markdown:

[^1]: Es la primera de 2 sesiones.

-   **negrita**
-   *itálica*
-   ~~tachado~~
-   `código`[^2]
-   [Sitio web sobre markdown](https://quarto.org/docs/authoring/markdown-basics.html)

[^2]: lo que quede dentro de las comillas nos e va a interpretar, sino que va a salir directamente como está escrito

`[Sitio web sobre markdown](https://quarto.org/docs/authoring/markdown-basics.html)`

----

## Temas
https://quarto.org/docs/output-formats/html-themes.html


## Código

El dataset Iris cuenta con `r nrow(iris)` observaciones y `r length(iris)` variables. La variable de especies tiene `r cantidad_especies` tipos de plantas distintas: `r texto_especies`.

Para cargar el dataset Iris, ejecutamos `iris`:
```{r}
#| eval: false
iris
```


Insertar un bloque de código (_chunk_):

```{r}
#| message: false

library(dplyr)
head(iris)
```

----

### Gráficos

::: {.aside}
Este gráfico es morado y muy bonito. Me gusta mucho mucho mucho mucho mucho mucho mucho mucho.
:::

Estos son los resultados de mi tesis:

```{r}
#| echo: false

iris |> 
  ggplot() +
  aes(x = Sepal.Length, y = Sepal.Width) +
  geom_point(color = "purple4", size = 4, alpha = 0.4) +
  theme_minimal()
```



----

### Columnas

:::: {.columns}

::: {.column width="60%"}

```{r}
#| echo: false
#| fig-width: 5
#| fig-height: 6
iris |> 
  ggplot() +
  aes(x = Sepal.Length, y = Sepal.Width) +
  geom_point(color = "orange2", size = 4, alpha = 0.4) +
  theme_minimal()
```

:::

::: {.column width="5%"}

:::

::: {.column width="35%"}

En este gráfico podemos ver que los puntitos son muy anaranjados. Ejemplo, ejemplo, ejemplo, ejemplo, ejemplo, ejemplo, ejemplo, ejemplo, ejemplo, ejemplo, ejemplo, ejemplo, ejemplo, ejemplo, ejemplo, ejemplo, ejemplo.
::: 

::::


### Pestañas

::: {.aside}
```{r}
library(gt)
iris |> 
  head(n = 10)
```
:::

::: {.panel-tabset .nav-pills}

#### Explicación

Ahora vamos a ver el dataset, en el gráfico 1 bla bla, en el 2 bla bla...

#### Gráfico 1
```{r}
iris |> 
  ggplot() +
  aes(x = Sepal.Length, y = Sepal.Width) +
  geom_point(color = "red2", size = 4, alpha = 0.4) +
  theme_minimal()
```

#### Gráfico por colores
```{r}
iris |> 
  ggplot() +
  aes(x = Sepal.Length, y = Sepal.Width, color = Species) +
  geom_point(size = 4, alpha = 0.4) +
  theme_minimal()
```

#### Gráfico boxplot
Este es un gráfico de cajas
```{r}
iris |> 
  ggplot() +
  aes(x = Species, y = Sepal.Width, color = Species, fill = Species) +
  geom_boxplot(alpha = 0.6) +
  scale_fill_brewer(palette = "Dark2") +
  scale_color_brewer(palette = "Dark2") +
  theme_minimal()
```

:::


----


<div style="background: pink; border-radius: 5px; padding: 4px;">

Holaaa

</div>